臺灣士林地方法院民事判決　　　　　　 96年度簡上字第118號
上　訴　人　丙○○
訴訟代理人　丁○○
被上訴人　　彰化商業銀行股份有限公司
法定代理人　乙○○
訴訟代理人　甲○○
　　　　　　戊○○
上列當事人間給付票款事件，本院於96年11月22日言詞辯論終結
，判決如下：
    主  文
上訴駁回。
第二審訴訟費用新臺幣玖仟零玖拾元由上訴人負擔。
    事實及理由
一、被上訴人之法定代理人於訴訟繫屬後已變更為乙○○，茲據
    其聲明承受訴訟，於法相合，應予准許。
二、被上訴人於原審起訴主張：伊執有上訴人簽發，經訴外人都
    都行有限公司（下稱「都都行」）背書，如附表所示支票8
    紙（下稱「系爭支票」）。詎屆期提示未獲兌現。爰依票據
    法第144 條、第85條第1 項及第133 條之規定，訴請上訴人
    給付票款及法定遲延利息等語。並聲明：上訴人應給付被上
    訴人557,000 元及如附表所示各提示日起，均至清償日止按
    年息6%計算之利息。
三、上訴人則以：伊原為都都行旗下基隆彩登美容院負責人。系
    爭支票帳戶係都都行實際負責人蔡清池之特助洪佩楓帶其前
    往開戶申請，支票簿、印章於開戶後均由都都行管理。開戶
    時僅約定授權蔡清池簽發支票以支付房租、貨款、水電費之
    用。且伊已於94年7 月4 日不再擔任彩登美容院負責人，故
    系爭支票應係蔡清池逾越授權範圍擅自蓋用伊印章所簽發，
    以向被上訴人貼現之用，而屬偽造之票據，伊無庸負發票人
    責任。縱伊須負發票人責任，惟因被上訴人係經由都都行委
    任取款背書而取得系爭支票，應非執票人，自不得向伊請求
    給付票款。又縱被上訴人為系爭支票之票據權利人，然因都
    都行持系爭支票向其借款，其未就都都行為授信審查，取得
    系爭支票有重大過失，自無從請求伊給付票款等語，資為抗
    辯。並聲明：被上訴人之訴駁回。
四、原審對於被上訴人之請求，判決被上訴人全部勝訴，並依職
    權宣告假執行。上訴人全部聲明不服，並聲明：(一)原判決廢
    棄。(二)上開廢棄部分，被上訴人在第一審之訴駁回。被上訴
    人則聲明：請求駁回上訴。
五、兩造不爭執之事實：
  (一)被上訴人執有系爭支票，經被上訴人屆期提示均遭退票。
  (二)上訴人確有開立系爭支票存款帳戶，系爭支票上之印文均為
    真正。
  (三)基隆彩登美容院於90年11月7 日設立，登記負責人為上訴人
    。嗣於94年7 月4 日變更登記負責人為訴外人蔡淑媚。
六、得心證之理由：
    被上訴人主張上訴人應依票據關係如數給付票款等語，惟為
    上訴人所否認，並以前揭情詞置辯。本件爭點厥為：(一)被上
    訴人是否為系爭支票之執票人？(二)被上訴人取得系爭支票是
    否有重大過失，而不得享有票據上之權利？(三)上訴人得否以
    系爭支票係偽造為理由，主張不需負票據責任？茲分述如下
    ：
  (一)被上訴人是否為系爭支票之執票人？
  (1)按執票人以委任取款之目的，而為背書時，應於匯票上記載
    之，此規定於支票亦準用之。票據法第40條第1 項、第144
    條分別定有明文。次按劃平線支票之執票人，如非金融業者
    ，應將該項支票存入其在金融業者之帳戶，委託其代為取款
    。票據法第139 條第3 項亦規定甚明。經查，系爭支票背面
    蓋有都都行及其負責人之印文，並於提示人存款帳號欄內載
    有存款帳戶帳號0000-00-00000-0-00號（本院卷第62至69頁
    ，下稱「系爭帳戶」），則該背書究係委任取款背書或權利
    讓與背書，即有究明之必要。佐以卷附被上訴人提出之系爭
    帳戶存摺影本（本院卷第86頁），戶名即為被上訴人，僅於
    其後括號載明「都都行放款對轉戶」，是已難認都都行於系
    爭支票背面記載系爭帳戶帳號即係表明委任取款背書之目的
    。復參諸都都行與被上訴人簽訂之應收票據週轉金借款契約
    第2 條第2 款、第3 款分別約定，都都行應出具經被上訴人
    認可之應收票據「轉讓」與被上訴人以為清償借款之方法；
    且應收票據到期，由被上訴人逕行提兌，暫存系爭帳戶，都
    都行並同意借款到期時，被上訴人得隨時轉帳抵償該借款本
    息（本院卷第53頁背面）；另被上訴人所製作包括系爭支票
    在內之應收票據明細表（本院卷第54至61頁），其上亦載有
    「本表所列應收票據轉讓與貴行為上記借款戶（都都行）向
    貴行所負債務之清償方法」等情，並經都都行蓋章確認等節
    以觀，更足認都都行有將系爭支票轉讓予被上訴人之意。且
    都都行既於系爭支票背面蓋用公司及法定代理人印文，復有
    將系爭支票讓與予被上訴人之意，是都都行上開於系爭支票
    所為之背書，應為權利讓與之背書而非委任取款背書，甚為
    明確。被上訴人主張伊為系爭支票之執票人一節，堪予認定
    。至上訴人雖引財政部64年10月9 日臺財錢字第20329 號函
    釋略以：支票係支付工具而非信用憑證，故遠期支票應非屬
    銀行法第12條第3 款所規定之擔保等語。惟查該函係針對借
    款人提出之應收支票是否屬於銀行法第12條第3 款規定之「
    擔保」所為之闡釋，與被上訴人有無經由都都行背書轉讓而
    取得系爭支票權利無關。
  (2)上訴人又以被上訴人主張系爭支票是依票據法以背書轉讓方
    式取得票據權利，然若其在與借款戶之授信合約上載明轉讓
    系爭支票，亦僅是票據外之形式轉讓，而無背書之實，被上
    訴人亦不得取得票據權利云云。惟查訴外人都都行確有於系
    爭支票背面蓋用公司及負責人印章，完成背書行為（見本院
    卷第62~69 頁），上訴人此項抗辯亦無足採。
  (二)被上訴人取得系爭支票是否有重大過失，而不得享有票據上
    之權利？
  　按票據法第14條所謂以惡意或重大過失取得票據者，不得享
    有票據上之權利，係指從無處分權人之手，原始取得票據所
    有權之情形，且係明知或可得而知轉讓票據之人，就該票據
    無權處分而仍予取得者而言（最高法院51年臺上字第2587號
    判例、52年臺上字第1987號判例參照）。經查，依上訴人所
    主張，系爭支票係蔡清池逾越其授權而簽發，並經都都行背
    書轉讓予被上訴人，與上述原始取得之情形顯然有間，應無
    票據法第14條適用之餘地；且上訴人所舉授信查核標準，均
    係基於金融秩序之維護，而要求銀行於決定是否授信放款予
    借款戶及放款額度時，應遵守相關準則審慎辦理，以降低貸
    放風險，避免影響銀行體質，並非用以加重銀行取得性質上
    乃無因證券及文義證券之支票所應負之注意義務，或要求銀
    行必須確認借款戶就其交付之支票有無處分權，故縱認被上
    訴人未盡授信審查之責，亦難認其取得系爭支票係出於惡意
    或有重大過失。從而，上訴人辯稱被上訴人取得系爭支票有
    重大過失，依票據法第14條第1 項規定不得享有票據上之權
    利等節，亦不足採。
  (三)被上訴人得否以系爭支票係遭蔡清池逾越授權範圍而簽發為
    由，對抗上訴人？
  (1)按代理權之限制及撤回，不得以之對抗善意第三人，民法第
    107 條前段定有明文。次按票據係文義證券（票據法第5 條
    、第6 條），在票據簽名者，依票上所載文義負責。票據法
    第10條第1 項規定：「無代理權而以代理人名義簽名於票據
    者，應自負票據上之責任」即本此義。同條第2 項所載，越
    權代理與上述無權代理規定於同一條文，當然仍係指代理人
    簽署自己之名義者而言。若本人將名章交與代理人，而代理
    人越權將本人名章蓋於票據者，自無本條之適用。如謂未露
    名之代理人須負票據之責任，必將失去票據之要旨，故票據
    僅蓋本人名義之圖章者，不能依票據法第10條命未露名義之
    代理人負票據之責任。至本人應否負責，應依本條以外之其
    他民事法規法理解決之，例如有票據法第14條、民法第107
    條情形者，應依各該條之規定處理（最高法院51年臺上字第
    1326號判例、51年度第3 次民、刑庭總會會議決議(二)參照）
    。亦即如代理人未載明為本人代理之旨，逕以本人名義簽發
    票據，應適用民法第107 條之規定，本人不得以代理權之限
    制對抗善意無過失之執票人，而就代理人權限外之部分，自
    須負票據上之責任（最高法院89年度臺上字第901 號判決參
    照）。
  (2)而刑法上之偽造有價證券罪，以無權簽發之人冒用他人名義
    簽發者，即行成立。凡未經授權或逾越授權之範圍，而以他
    人名義擅為簽發支票者，即與未受委任，擅權制作無異，均
    屬無權制作，而無解於偽造有價證券之罪責（最高法院75年
    度臺上字第2619號刑事判決要旨參照）。蓋刑法之偽造有價
    證券罪，旨在處罰無製作權之人不法製作他人之有價證券，
    若逾越所賦予之權限，而以本人名義簽發支票，仍屬刑法偽
    造有價證券罪規範處罰之不法行為，用以維護社會共同生活
    之經濟法律秩序，同時保障執票人與本人之個人法益。而民
    事體系下之票據關係，本於助長票據流通之原則，藉由票據
    輾轉流通於社會公眾，而寓有通貨之作用，故尚須兼顧善意
    第三人之保障，以確保票據之流通性、無因性及交易之安全
    ，俾益金融經濟之發展，與刑事體系下之偽造有價證券罪立
    法目的及保障法益非全然相同。是以，縱令代理人有逾越授
    權簽發票據之行為，而可能涉犯刑事偽造有價證券罪嫌，仍
    不得謂本人於民事上無庸負擔票據責任。
  (3)上訴人主張系爭支票為蔡清池逾越授權範圍所簽發等情，固
    據其提出蔡清池所簽具之切結書為證（本院卷第32頁），然
    為被上訴人所否認，則上開切結書之內容是否屬實，尚非無
    疑，自不能單憑該切結書遽認系爭支票為蔡清池逾越被上訴
    人之授權範圍所簽發。況縱認上訴人所稱其授權蔡清池簽發
    支票之範圍，僅限於支付美容院之水電費、租金及貨款，並
    未授權蔡清池作為借款周轉之用等情屬實，然此亦屬於被上
    訴人就其授權蔡清池簽發支票所為代理權之限制，且蔡清池
    係逕以被上訴人名義簽發系爭票據，揆諸前揭說明，被上訴
    人自不得以代理權之限制對抗善意之上訴人，是被上訴人辯
    稱系爭支票係蔡清池所偽造，乃絕對抗辯事由，得對抗一切
    執票人等節，尚無足採。
  (4)至於最高法院51年臺上字第3309號判例之基礎事實，乃係第
    三人「竊取」本人之印章及支票簿，並據以偽造本人名義之
    支票，與本件蔡清池持有被上訴人之印章，係經上訴人「親
    自交付」，並「授權」代為發票行為有所不同，自無援用該
    判例之餘地。
  (5)綜前所陳，被上訴人既未能舉證證明上訴人明知系爭支票係
    蔡清池逾越其授權範圍所簽發而故予收受，自不能以系爭支
    票係蔡清池逾越授權範圍所簽發為由，對抗上訴人，其此項
    抗辯，亦不足取。
七、按在票據上簽名者，依票上所載文義負責；發票人應照支票
    文義擔保支票之支付；支票到期不獲付款時，執票人於行使
    或保全支票上權利之行為後，對於背書人、發票人及支票上
    其他債務人，得行使追索權；又執票人向支票債務人行使追
    索權時，得請求自為付款提示日起之利息，如無約定利率者
    ，依年利6 釐計算，票據法第5 條第1 項、第126 條、第85
    條第1 項、第144 條、第133 條分別規定甚明。被上訴人執
    有上訴人名義所簽發，經都都行背書轉讓之系爭支票，並無
    惡意或重大過失，而得享有票據上之權利，且上訴人亦不得
    以系爭支票不在其授權蔡清池簽發之範圍內為理由對抗被上
    訴人，均如上述。被上訴人經屆期提示不獲付款，自得請求
    上訴人依系爭支票文義給付票款。從而，被上訴人依上開規
    定，訴請上訴人給付557,000 元及如附表所示各提示日起至
    清償日止，按年息6%計算之利息，為有理由，應予准許。原
    審判決上訴人應如數給付，核無違誤。上訴意旨指摘原判決
    不當，求予廢棄改判，為無理由，應駁回其上訴。
八、本件第二審訴訟費用額確定為9,090 元，並應由上訴人負擔
    。
九、本件判決基礎已臻明確，兩造其餘之攻擊防禦方法及訴訟資
    料經本院斟酌後，核與判決不生影響，無一一論述之必要，
    併予敘明。
十、據上論結，本件上訴為無理由，依民事訴訟法第436 條之1
    第3項 、第449 條第1 項、第78條、第87條第1 項，判決如
    主文。
中　　華　　民　　國　　96　　年　　12　　月　　6 　　日
                  民事第一庭  審判長法  官  黃小瑩
                                    法  官  高愈杰
                                    法  官  陳麗芬
以上正本證明與原本無異。
本件判決不得上訴。
中　　華　　民　　國　　96　　年　　12　　月　　10　　日
                                    書記官  林宗勳
